【裁判字號】    90,保險上,7
【裁判日期】    901023
【裁判案由】    請求保險金等
【裁判全文】
臺灣高等法院高雄分院民事判決  九十年度保險上字第七號
      上  訴  人  明台產物保險股份有限公司
      法定代理人  丙○○
      訴訟代理人  乙○○
      被上訴人    甲○○
右當事人間請求保險金等事件，上訴人對於中華民國九十年二月九日臺灣澎湖地方法
院八十八年度訴字第五七號第一審判決提起上訴，本院判決如左：
      主      文
原判決關於主文第一項命上訴人給付超過新臺幣玖拾捌萬玖仟壹佰玖拾貳元，及第二
項命上訴人給付部分，暨該部分假執行之宣告，並訴訟費用之裁判均廢棄。
右開廢棄部分，被上訴人在第一審之訴及其假執行之聲請均駁回。
其餘上訴駁回。
第一、二審訴訟費用，由上訴人負擔三分之一，餘由被上訴人負擔。
原判決第五項命假執行供擔保之金額減為，於被上訴人以新台幣參拾貳萬玖仟元為上
訴人供擔保後，得假執行；但上訴人如於假執行程序實施前，以新台幣玖拾捌萬玖仟
壹佰玖拾貳元或同等值之臺灣中小企業銀行發行之八十八年度第三期金融債券供擔保
，為被上訴人預供擔保，得免為假執行。
      事      實
甲、上訴人方面：
一、聲明：求為判決：(一)原判決廢棄。(二)被上訴人在第一審之訴及假執行駁回。
二、陳述：除與原判決之記載相同，茲予引用外，補稱：
  (一)事實上之爭點：
  1.本件火災於八十八年三月六日發生，而中華鑑測中心之鑑定日期為八十九年十月
    一日至八十九年十月九日，在此鑑定期間，火災現場皆已清理完畢，中華鑑測中
    心鑑測人員並未到現場做調查，僅憑上訴人公司委託長威公證公司所提出之出險
    損失明細表之資料作比對勘驗而已，該鑑定報告顯失真實性與客觀性；而長威公
    司人員於火災發生後即前往現場勘驗查估與調查火災之損失情況，其理算損失之
    公證報告較具真實性與客觀性。
  2.本件長威公司係分別就被保險標的物有無重新裝潢過而分別計算折舊損害額，若
    被保險標的物經重新裝潢過則該裝潢之物品承租人所提供、所有權歸承租人，被
    上訴人對此部份並無保險利益，則損害額為三十七萬九千一百六十四元；若未經
    過重新裝潢，其損害額為九十七萬八千六百三十二元。長威公司乃經過國家考試
    及格認可之公證人，其估算較具客觀性，而中華鑑測中心因燒毀物品不在，未進
    行現場履勘，僅依書面資料所為之鑑定不具真實性及客觀性。另被上訴人所提之
    錄音帶市場價額乃估價單，其上所載中大電子器材行未載有日期，上訴人否認該
    文書之真正。又抽水、拆除、清運洗刷等估價單，亦僅為估價而已，究竟被上訴
    人有無支付此筆損失不無疑問？
  3.本件火災發生後，上訴人委派長威公司人員到場勘估損失後，火災現場即已開放
    ，被上訴人不為出租，乃被上訴人自己所為，為不可歸責於上訴人之事由，上訴
    人自不負給付遲延之損害賠償責任。又被上訴人並未依保險法第三十四條第一項
    及保險契約基本條款第二十七之規定履行義務，上訴人自不負遲延之損害賠償責
    任。
三、證據：除援用原審所提證據方法外，補提：證人吳清發。
乙、被上訴人方面：
一、聲明：求為判決：上訴駁回。
二、陳述：除與原判決之記載相同，茲予引用外，補稱：
  (一)本件二造商業火災保險單基本條款第一條第六項固有：「所謂損失係指承保的危
    險事項對保險標的物，直接所致的毀損或滅失，不包括租金收入、預期利益、違
    約金、其他間接損失或對第三人的損害賠償，但本保險契約另有約定者，不在此
    限」，然其條文約定，乃指承保之範圍而言，並非排除民法第二三一條之遲延損
    害而不適用。而本件被上訴人茲因遲延不給付上訴人保險金，致被上訴人需保留
    火災現場，以免證據滅失，並至少有八個月期間，未能將系爭房屋出租受有相當
    於每月出租於先前承租之陳玉荀之租金損害新台幣（下同）伍萬六千元，依民法
    第二三一條第二項之規定，被上訴人除得請求本件之保險金外，亦得請求本件此
    遲延之損害，非常明確。
  (二)查兩造間之商業火保險單第一條第二款中約定：「(二)被保險人：指對保險標的物
    所有權有保險利益，於承保的危險事故發生時，遭受損失，享有保險賠償請求權
    之人」，而本件被上訴人為系爭火災保險單上之被保險人，從而依上開保險單之
    約定，上訴人於承保本件系爭之火災保險單時，即認定被上訴人為被保險人，且
    就保險標的物所有權享有保險利益，非常明確；再者，有關本件系爭之火災保險
    單中備註欄，亦註明：「提供人：甲○○、吳黃珠惠、許光良、高植澎，承保：
    地下室、冰室、一樓餐廳、二、三樓冰室、四樓住宅」，尤見本件被上訴人確就
    火保險單之承保標的物，具有保險利益，況且，依卷附八十八年十一月二十八日
    訴外人高植澎、許光良、吳黃珠惠就系爭對上訴人明台產物保險股份有限公司之
    保險金請求權，均讓與予被上訴人，為此，被上訴人自得依法請求，又有關建築
    物防火避難設施與設備安全檢查申報書亦記載：所有權人為之被上訴人甲○○，
    而使用人為陳玉荀，並於民國八十七年七月十七日經澎湖縣政府以建局收字第五
    六００號通過澎湖縣政府防火設備安全檢查無誤，陳玉荀之於台灣澎湖地方法院
    公證處之認證內容載明系爭投保標的物之所有權人為被上訴人，再加上被上訴人
    出租予陳玉荀經營「天王視聽歌唱中心」之店屋租賃契約第一條亦明載：「甲方
    店屋所在地及使用範圍：澎湖縣馬公市○○路三十三號地下室『冷氣空調櫃抬天
    花板』、『地板地羶』及『各項裝璜及照明』『設備』等出租給乙方使用」及租
    賃合約書第十九條：「甲方置有︱冷氣二個共二十噸連同冷氣設備在內供乙方使
    用」云云，均足以證明本件被上訴人就此火災保險之承保標的物確實具有保險利
    益，並依保單第一條第二款之約定，享有保險賠償之請求權無誤。
  (三)又本件系爭標的物被上訴人向上訴人承保，並非第一次，且先前數年前即向上訴
    人承保並經上訴人公司澎湖辦事處主任許朝萬承辦本件保險，且其即知本件系爭
    之房屋，被上訴人出租予訴外人陳玉荀小姐於承保時即「八十八年一月二十一日
    」，均未為任何異議及從未表示被上訴人無保險利益而未不為承保，反而於火災
    保險單中同意投保「營業生財」五百五十萬元，理由何在，且退步言之，若本件
    系爭裝潢、假設認為他人之物，然上訴人係同意被上訴人以他人之物為投保，亦
    符合兩造保險契約第一條：「要保人以他人所有之物投保，該物之所有權人為被
    保險人」；此點亦有財政部保險司台保司(二)字第八八一八二三七五六號函亦謂：
    「‧‧‧以他人之所有之物投保證物之所有權人為被保險人」及「‧‧‧保險上
    列名條被保險人及未列名之其他具有保險賠償請求權人，對於受損之保險標的，
    均可提供賠償申請書，損失清單向保險公司請求賠償」。為此，本件被上訴人就
    系爭之裝潢，就算以他人之物投保，自有保險利益，亦得請求保險金之給付。
  (四)又查本件上訴人雖主張陳玉荀之裝潢、粉飾為八十七年六月間，姑先不論是否真
    正，惟被上訴人與陳玉荀之租賃合約至八十七年十二月三十一日，而之後並未續
    租，且租賃合約第六條亦約定：「乙方於租期屆滿時‧‧‧應即日將租賃房屋‧
    ‧‧交還甲方，不得‧‧‧主張任何權利」云云，足以證明系爭之裝潢、粉飾，
    若經陳玉荀有所裝潢，然亦歸被上訴人所有，此卷附之陳玉荀八十八年八月三日
    在台灣澎湖地方法院公證處認證書相同，而本件火災之日為八十八年三月六日，
    乃在被上訴人與陳玉荀並未重新續約後，即租賃期間屆滿後，由上訴人承保，而
    無任何異議，尤見被上訴人就此裝潢、粉飾，難謂無任何保險利益。
  (五)再者，本件上訴人就本件被上訴人於承保時就出租予第三人而無異議，並一年又
    一年連續收保費，九年均無異議，亦無因折舊而減少保費。而本件上訴人公司於
    承保前依法既應調查保險標的物，並有此調查義務，而無異議為承保，其主張無
    保險利益乙節，顯屬卸責之詞。
  (六)再按「動產因附合而為不動產之重要成份者，不動產所有人取得動產所有權」民
    法第八一一條定有明文，然本件就算是陳玉荀就系爭重新裝潢、粉飾為其出資，
    然均附合為被上訴人之不動產之重要成份，依上開條文自屬被上訴人所有，被上
    訴人自享有保險利益。
  (七)查「所得稅之扣繳，大部分之手續，均是扣繳義務人負責辦理，諸如所得給付時
    ，應扣稅款之計算，代扣稅款後繳款書之填寫及繳納手續，所得資料之填報，納
    稅人戶籍資料之查抄，扣繳申報之手續等等」，又「扣繳義務人指依所得稅法規
    定，應自付與納稅義務人之給付申報繳納所得稅款之人，依所得稅法第八十九條
    規定之扣繳義務人分為‧‧‧(二)‧‧‧租金‧‧‧扣繳義務人為‧‧‧事業負責
    人及執行業務者」，而本件上訴人以被上訴人無租金所得稅單乙節，而主張被上
    訴人請求伊之租金損失負賠償責任時，而請求未具客觀云云，惟查，依上開稅務
    法令有關租金所得之扣繳，理應由案外人陳玉荀辦理，且上訴人於原審，亦就系
    爭房屋裝潢為陳玉荀所承租月租金五萬六千元，亦不爭執，上訴人主張租金應較
    月租五萬六千元為低，應負舉證責任，以為說明，並非空言否認，且按本件遭火
    災之地點，即被上訴人之裝潢房屋，正值馬公市中心地點，而且先前被上訴人以
    每月五萬六千元出租，現今因上訴人之遲延賠償致八個月無法出租，依民法第二
    三一條均是上訴人遲延所造額外之損害，被上訴人自得請求賠償，以期公平。
三、證據：除援用原審所提證據方法外，補提：最高法院六十三年度台上字第二０七
    號判決影本一份、兩造保險契約書影本一份、財政部保險司台保司函影本一份、
    火災現場照片三十九張、稅務法令影本一份。
      理      由
一、本件被上訴人起訴主張：兩造就系爭房屋有約定火災保險契約，期間自民國八十
    八年一月二十一日至八十九年一月二十一日，詎系爭房屋之地下室於八十八年三
    月六日發生火災，造成如附件一所示之物毀損，被上訴人於當天上午即通知上訴
    人公司前往處理，上訴人於同年三月九日即指派長威公司前往辦理保險標的物之
    查勘鑑定、丈量、拍照、清點數目等事宜，長威公司並帶回上訴人所提供之照片
    等資料，被上訴人亦於同年三月十六日、二十二日，檢具各項文件、賠償請求證
    書、出險損失明細表等資料，寄予上訴人指派之公證人長威公司，上訴人收受上
    開資料後，指被上訴人對其中伴唱中心設備並無保險利益，且要求金額過高，而
    拒絕理賠，被上訴人因此火災，共計損失二百七十六萬八千六百二十元，而被上
    訴人已於八十八年三月三十日寄發存證信函催告上訴人給付上開款項，並由上訴
    人於八十八年四月八日收受，爰請求上訴人給付保險金及遲延利息；另被上訴人
    因上訴人遲不理賠，只好保留現場，致被上訴人至少有八個月期間，未能將系爭
    房屋出租，受有相當於每月租金五萬六千元之損害，爰請求上訴人賠償四十四萬
    八千元及法定利息，又本件不動產所有權人，雖另有高植澎等三人，惟該三人已
    將渠等之請求權讓與被上訴人，且已通知上訴人，是被上訴人得單獨請求上訴人
    賠償全部損害等情，求為命：（一）上訴人應給付伊二百七十六萬八千六百二十
    元，及自八十八年四月八日起至清償日止，按週年利率百分之十計算之利息。（
    二）上訴人應給付伊四十四萬八千元，及自八十八年十二月十四日起，至清償日
    止，按週年利率百分之五計算之利息之判決。（原審判命上訴人應給付被上訴人
    一百七十一萬三千五百六十八元，及自八十八年四月二十四日起，至清償日止，
    按週年利率百分之十計算之利息。及上訴人應給付被上訴人四十四萬八千元，及
    自八十八年十二月十四日起，至清償日止，按週年利率百分之五計算之利息。而
    駁回被上訴人其餘之訴，被上訴人就敗訴部分未據聲明不服）
二、上訴人則以：系爭房屋地下室，之前係被上訴人出租地下室予陳玉荀經營伴唱中
    心，如地毯、隔間、投射燈等伴唱中心設備，為陳玉荀於八十七年六月所重新裝
    潢，屬陳玉荀所有，是被上訴人對此並無保險利益，自不得向上訴人請求，又縱
    認上開伴唱中心設備係被上訴人所有，被上訴人所有、受損之物亦僅如附件二所
    示，且被上訴人要求之金額亦屬過高；至被上訴人請求上訴人賠償減少租金之損
    害，及遲延利息部分，因被上訴人並未提出理算所需之證據、資料，是上訴人不
    為給付，顯有不可歸責上訴人之事由，被上訴人自不得請求上開損害、利息等語
    資為抗辯。
三、按附合之動產，該主物所有人，取得合成物之所有權，民法第八百十二條第二項
    定有明文。系爭地下室之伴唱中心設備，固經承租人陳玉荀承租後重新予以裝潢
    ，然係因陳玉荀於租得上開設備作經營伴唱中心使用，經營期間所租得各物使用
    期間難免會發生毀損及老舊之情形，為業務上需要及歸還時之完整，而加以修復
    粉飾而已，此有陳玉荀於八十八年八月三日所立，並經原審法院公證處認證之切
    結書在卷可稽（見原審卷第一九頁），則陳玉荀重新裝潢而有新增物品於其上，
    例如伴唱中心之包廂隔間裝潢等，依前揭規定，仍由被上訴人取得合成物之所有
    權，則被上訴人對上開設備有所有權，對之自有保險利益。因此，上訴人主張伴
    唱中心設備乃訴外人陳玉荀於承租後所重新裝潢，有陳玉荀之切結書為證，被上
    訴人對之顯無所有權，自無保險利益，則該部分之損害，上訴人即無賠償責任云
    云，洵不可採。至於，伴唱中心之設備，諸如吧檯櫃檯含壁櫃、矮櫃、舞台地面
    墊高及地毯、美耐板桌、沙發、投射燈、舞臺燈、電冰箱、飲水器、電風扇、錄
    音帶、音控機、主機、電視機、放影機、垃圾桶等動產，合計此部份價值為七十
    二萬四千三百七十六元，乃訴外人陳玉荀為營業之用而添購之設備，性質上為可
    拆式之裝潢或營業用之動產，自無附合之情形，其所有權仍歸屬訴外人陳玉荀，
    縱訴外人陳玉荀於租期屆滿後仍置於系爭地下室，被上訴人不因此當然取得此類
    動產之所有權，是上訴人主張被上訴人就此部分之財物，因無保險利益，則該部
    分之損害，上訴人即無賠償責任云云，洵屬有據。
四、次查，被上訴人指稱受損物品，如鑑定報告結果表所載各項，經鑑定結果，價值
    為一百七十一萬三千五百六十八元，有財團法人中華科技經濟鑑測中心鑑定報告
    書附卷可參。查上開鑑定報告所載各項物品，係依長威保險公證人有限公司出具
    之損失計算明細表及出險明細表為憑，而前揭資料業據證人吳清發於原審結證稱
    ：「（提示原告提出證八之賠償請求證書即出險明細表，請說明？）這兩張清單
    事保險請求賠償必須文件，這個是火災發生以後被保險人（即被上訴人）列出遭
    受損失的清單，物品及價格都是被保險人（即被上訴人）自己提出的，火災是發
    生於三月八日，而我是在三月九日到現場拍照及對照被保險人（即被上訴人）的
    毀損物品數量，對於被保險人（即被上訴人）所提出的物品有加以核對過應該沒
    錯，‧‧‧」（見原審卷八十九年五月十八日言詞辯論筆錄），足證被上訴人主
    張受損物品確因系爭火災而受損。再者，長威保險公證人有限公司乃受上訴人委
    託前往查勘並鑑測受損物品價值，有上訴人八十八年四月二十一日、八十八年五
    月二十日函影本二件在卷可按（見原審卷第一０七至一０九頁），則長威公司既
    已認定受損物品如被上訴人指稱之各項無誤，上訴人即應受拘束，不得為相反之
    主張，始符誠信原則。是以上訴人主張上開鑑定僅憑書面所為之鑑定，不具客觀
    價值，而否認其實質真正云云，並無理由，為不可採。又該鑑測中心認定受損物
    品之價值與長威公司認定之價值相若（係以八十七年六月重新裝潢之新品認定價
    值），依固定資產耐用年數表、行政院頒行財物標準分類八十七年增訂版之各項
    規定及折舊計算方式依上訴人所列計算式，為折舊調整，並扣除被上訴人不得請
    求部分之損失後，認定損失物品之價格應為九十八萬九千一百九十二元，洵堪採
    信。至於，上訴人主張應依長威公司勘估後計算之損失，即損失明細表三五張所
    計算之金額九十七萬八千六百三十二元，認定受損物品之損失應為前開金額云云
    。則因前揭損失明細表並未全部羅列被上訴人受損物品（即鑑定結果表原告所稱
    增列部分），矧長威公司乃受上訴人委託勘估損失，且並未說明計算折舊之依據
    為何，而中華科技鑑測中心係依固定資產耐用年數表、行政院頒行財物標準分類
    八十七年增訂版之各項規定及折舊計算方式依上訴人所列計算式，為折舊調整，
    並與兩造當事人無親屬或僱庸關係，當無偏頗任何一方之虞，所為之鑑定，自屬
    客觀、妥適。因此，上訴人此部份之主張，為無足採。
五、再查，被上訴人於火災發生後，即通知上訴人公司前往處理，上訴人旋即委託長
    威公司於年三月九日履勘現場，被上訴人復亦於同年三月十六日、二十二日，檢
    具各項文件、賠償請求證書、出險損失明細表等資料，寄予長威公司，並於於八
    十八年三月三十日寄發存證信函催告上訴人給付上開款項，為上訴人於八十八年
    四月八日收受，有賠償請求證書、出險損失明細表、存證信函（澎湖郵局第九一
    五號）為證（見原審卷第十六、十七、六五頁），並據證人吳清發證稱：被保險
    人有提出賠償請求證書、出險損失明細表等文件等語，足徵被上訴人確已依約通
    知上訴人並檢具文件交予上訴人。是依兩造所約定保險單基本條款第二十七條規
    定：「本公司（即上訴人）賠償之給付期限，應於被保險人或其他有保險賠償請
    求權之人檢齊文件、證據及賠償金額經雙方確認後十五天內為賠付。」及保險法
    第三十四條亦明定「保險人應於要保人或被保險人交齊證明文件後，於約定期限
    內給付賠償金額。無約定期限者，應於接到通知後十五日內給付之。保險人因可
    歸責自己之事由致未在前項規定期限內為給付者，應給付遲延利息年利一分。」
    規定，上訴人應於八十八年四月八日賠償被上訴人保險金，而遲延利息應自是日
    起算。上訴人則以被上訴人並未依約提供理賠相關資料，以供上訴人理賠參考，
    上訴人不負遲延之責任云云，並不可採。從而，被上訴人請求上訴人給付九十八
    萬九千一百九十二元，及自八十八年四月二十四日起，至清償日止，按週年利率
    百分之十計算之利息，為有理由，應予准許。
六、末查，系爭房屋地下室於八十八年三月六日發生火災，經被上訴人通知上訴人，
    上訴人嗣於同年三月九日旋即委託長威公司前往查勘現場、丈量、拍照、清點受
    損物品及損失程度，並經被上訴人加以確認無誤，此有被上訴人簽名其上之出險
    損失明細表在卷可證（見原審卷第十七頁），則被上訴人因系爭保險事故所受損
    失情形及程度，業經上訴人委託之長威公司查勘屬實，亦為其不爭執，被上訴人
    自無保留現場之必要。本件上訴人係因爭執賠償項目及金額而遲未給付保險金，
    並非爭執查勘不實，被上訴人亦毋庸保留現場重新查估之必要。是被上訴人自願
    性保留現場與上訴人遲延給付間無因果關係存在。因此，被上訴人主張因被告遲
    未給付保險金，致其需保留火災現場，以免證據滅失，並致至少有八個月期間，
    未能將系爭房屋出租，受有相當於每月租金五萬六千元之損害，爰請求上訴人賠
    償四十四萬八千元及法定利息云云，尚法無據，不應准許。
七、綜上所述，被上訴人請求上訴人給付九十八萬九千一百九十二元，及自八十八年
    四月二十四日起至清償日止，按週年利率百分之十計算之利息，為有理由，應予
    准許，逾此所為請求，為無理由，應予駁回。原審就上開應准許部分，為上訴人
    敗訴之判決，並無不合，上訴意旨指摘原判決此部分不當，求予廢棄，為無理由
    ，應予駁回。至原審就超過上開應准許部分，為上訴人敗訴判決，尚欠允洽，上
    訴意旨指摘原判決此部分不當，求予廢棄，為有理由，爰由本院將原判決此部分
    廢棄，改判如主文第二項所示。又原判決第五項命假執行供擔保之金額減為如主
    文第五項所示。
八、據上論結，本件上訴為一部有理由，一部無理由，依民事訴訟法第四百五十條、
    第四百四十九條第一項、第七十九條但書，判決如主文。
中      華      民      國    九十      年      十      月    二十三    日
                                      臺灣高等法院高雄分院民事第四庭
~B1審判長法官  王錦村
~B2法      官  林紀元
~B3法      官  曾錦昌
右為正本係照原本作成。
上訴人不得上訴。
如對本判決上訴，須於判決送達後二十日內向本院提出上訴狀，未表明上訴理由者，
，應於上訴後二十日內向本院提出理由書（均須按他造當事人之人數附繕本）。上訴
時應提出委任律師或具有律師資格之人之委任狀，並依附註條文規定辦理。
中      華      民      國    九十      年      十      月    二十九    日
~B法院書記官  張文斌
附註：
民事訴訟法第四百六十六條之一：
對於第二審判決上訴，上訴人應委任律師為訴訟代理人，但上訴人或其法定代理人具
有律師資格者，不在此限。
上訴人之配偶、三親等內之血親、二親等內之姻親，或上訴人為法人、中央或地方機
關時，其所屬專任人員具有律師資格並經法院認為適當者，亦得為第三審訴訟代理人。
第一項但書及第二項情形，應於提起上訴或委任時釋明之。
                                                                        Ｄ


司法院資訊處製作；財團法人民間司法改革基金會備份。
